【裁判字號】    88,再易,5
【裁判日期】    890210
【裁判案由】    確認土地界址
【裁判全文】
臺灣桃園地方法院民事判決  八十八年度再易字第五號
    再審原  告  丙○○
    訴訟代理人  吳武川
    再審被  告  乙○○
                甲○○
右當事人間請求確認土地界址事件，再審原告對於中華民國八十八年七月二十七日本
院八十七年度簡上字第八二號確定判決提起再審之訴，本院判決如左：
    主    文
再審之訴駁回。
再審訴訟費用由再審原告負擔。
    事    實
甲、再審原告方面：
  一、聲明：
    (一)鈞院八十七年度簡上字第八二號民事判決廢棄。
    (二)再審被告在第二審之訴駁回。
  二、陳述：
    (一)再審原告於民國八十八年八月七日接獲原第二審確定判決，因認判決內容有違
      背法令暨重要證物漏未審酌，爰依民事訴訟法第四百九十六條、第四百三十六
      條之七依法提起再審之訴。
    (二)原判決有違背法令處：
      按民事訴訟法第四百四十一條規定：「提起上訴，應以上訴狀表明左列各款事
      項，提出於原第一審法院為之：一、當事人及法定代理人。二、第一審判決及
      對於該判決上訴之陳述。三、對於第一審判決不服之程度，即應如何廢棄或變
      更之聲明。」惟再審被告之上訴狀上之訴之聲明均為「請求重新確認上訴人甲
      ○○所有坐落桃園縣龍潭鄉○○○段大湖底小段二０－一四二三號土地與被上
      訴人丙○○所有同小段二０－一四二四號土地，應以如原附圖所示Ａ、Ｈ連線
      （現建物牆壁中心）為界」，依據再審被告之聲明，既未要求廢棄原裁判，亦
      非要求原審法院駁回再審原告之訴，再審被告上訴顯不合法，原確定判決未以
      程序不合法加以駁回，竟仍做實體審理，顯有違民事訴訟法第四百四十四條之
      規定。
    (三)原確定判決對於判斷調處通知送達與否部分違法：
      按土地界址爭議，當事人不服調處，依土地法第五十九條第二項之規定，應於
      接到調處通知後十五日內向司法機關訴請處理，原確定判決雖謂於原審審理中
      所陳報之住址仍為再審原告之戶籍地，且土地法並無準用民事訴訟法關於送達
      之規定，故無在途期間規定之適用云云，惟其認定，實有違土地法第五十九條
      第二項之規定：
    1.土地法第五十九條第二項明白指出須應於接到調處通知後十五日內向司法
      機關訴請處理。條文明確規定必須再審原告接到調處通知始足當之。而本案在
      回執影本上簽收者為楊慶洲，並非再審原告，而楊慶洲之住所並非居住於再審
      原告之住所，故縱楊慶洲代為簽收，亦非於再審原告之住所為之，縣政府之調
      處通知顯然並未送達再審原告，更遑論再審原告接獲通知。
    2.土地法第五十九條第二項之規定，係規定向司法機關訴請處理，亦即提出民事
      訴訟，故有關民事訴訟之各項規定依民事訴訟法第一百六十二條之規定，均有
      計算在途期間之規定，原確定判決誤以土地法第五十九條第二項規定之「十五
      日」，並非提起訴訟之法定期間顯然有誤。
    3.合法送達與否為法院依職權調查之事項，再審原告未受合法送達，顯未逾土地
      法第五十九條起訴期間，原確定判決顯然有違背法令之處。
  三、證據：提出鈞院八十七年度簡上字第八二號民事判決書影本一件為證。
乙、被告方面：
  一、聲明：如主文所示。
  二、陳述：再審原告提起本件再審不符程序，且渠等自始即爭執再審原告於原審提
      起確認土地界址之訴，已超過土地法第五十九條第二項所規定，應於接到調處
      通知後十五日內向司法機關訴請處理之期限，且系爭界址糾紛於桃園縣政府調
      處過三次，再審原告均按時出席，而該等通知均由楊慶洲代收，顯然再審原告
      係委由楊慶洲代為收送通知。
    理    由
一、本件再審原告主張本院八十七年度簡上字第八二號確定判決適用法規顯有錯誤，
    無非以：(一)再審被告之上訴聲明為「請求重新確認上訴人甲○○所有坐落桃園縣
    龍潭鄉○○○段大湖底小段二０－一四二三號土地與被上訴人丙○○所有同小段
    二０－一四二四號土地，應以如原附圖所示Ａ、Ｈ連線（現建物牆壁中心）為界
    」，既未要求廢棄原裁判，亦非要求原審法院駁回再審原告之訴，再審被告上訴
    顯不合法，原確定判決未以程序不合法加以駁回，竟仍做實體審理，顯有違民事
    訴訟法第四百四十四條之規定；(二)再審原告未受合法送達，顯未逾土地法第五十
    九條起訴期間，且土地法第五十九條第二項之規定，係規定向司法機關訴請處理
    ，亦即提出民事訴訟，故有關民事訴訟之各項規定依民事訴訟法第一百六十二條
    之規定，均有計算在途期間之規定，原確定判決誤以土地法第五十九條第二項規
    定之「十五日」，並非提起訴訟之法定期間顯然有誤為由。
二、按民事訴訟法第四百九十六條第一項第一款所謂適用法規顯有錯誤，係指確定裁
    判違背法規或現存判例、解釋，或消極的不適用法規，顯然影響裁判者而言。查
    原確定判決認再審原告未依土地法第五十九條第二項規定，於接到調處通知後十
    五日內向司法機關訴請處理乙節，係以桃園縣政府於八十五年三月六日調處，被
    上訴人於同年月十一日接到調處通知，自應於接到調處通知後十五日內即於八十
    五年三月二十六日前向司法機關訴請處理，惟被上訴人遲至同年三月二十七日始
    向本院提起本件確認界址之訴，此有桃園縣政府八十五年四月十七日八五府地測
    字第０七一七五六號函、掛號郵件收件回執影本各乙份為證，依前開規定該調處
    業已確定，縱經起訴，亦不能予以變更，是被上訴人在法律上並無求為保護之法
    律上利益，而欠缺權利保護必要之要件，自不得對法院請求為有利於己之本案判
    決等語。至再審原告主張：桃園縣政府寄發之調處通知之簽收人為其弟楊慶洲，
    並非再審原告之同居人或受僱人，依民事訴訟法第一百三十七條第一項視同信件
    未送達被上訴人，且應扣除在途期間，而居住在桃園縣內之訴訟當事人有一日之
    在途期間，故其並未逾越期間乙節，經查：
  (一)土地法並未準用民事訴訟法關於送達之規定，就意思表示之通知自應回歸民法第
    九十五條之規定：「非對話而為意思表示者，其意思表示，以通知達到相對人時
    ，發生效力。」，所謂達到，係僅使相對人已居可瞭解之地位即為已足，並非須
    使相對人取得占有，故通知以送達於相對人之居住所或營業所者，即為達到，不
    必交付相對人本人或其代理人，亦不問相對人閱讀與否，該通知即可發生為意思
    表示之效力。本件再審原告於原審自承其戶籍設於調處通知所寄達之桃園縣龍潭
    鄉三坑村十鄰河川底二十七號，惟自八十三年至八十七年租屋在外居住，縣政府
    之函件均由其弟楊慶洲代為簽收，並通知其領取；縣政府之三次調處皆有委託他
    人代理參加，地址均係留河川底二十七號之地址等語（見原審卷第一三五頁正面
    、第一四六頁反面），而該調處結果通知係於八十五年三月十一日由再審原告之
    弟楊慶洲代收，此有掛號郵件收件回執影本（見本院中壢簡易庭八十六年度壢簡
    字第一三二號卷第三四頁正面）在卷可稽，且由再審原告於桃園縣政府三次調處
    皆委任其弟楊慶洲代收文件，並曾委任他人代為出席調處會議等情觀之，益證桃
    園縣政府所寄發之函件均為再審原告委任楊慶洲代為受領，再由楊慶洲轉交再審
    原告，至楊慶洲是否當日即行交與再審原告手中，勿庸審究。原審因而認定上開
    調處結果通知業已於八十五年三月十一日合法送達再審原告，自難謂其違背法令
    。況所謂適用法規顯有錯誤者，不包括漏未斟酌證據及認定事實錯誤之情形在內
    。按取捨證據、認定事實原係事實審法院之職權，前訴訟程序第二審判決，依據
    調查證據為辯論之結果，既認定再審原告已合法收受縣政府之調處結果通知，並
    已說明對再審原告主張之取捨意見，而為其不利判決，於法律上認定其判斷並不
    違背法令，並無適用法規顯有錯誤情形。
  (二)民事訴訟法第一百六十二條第一項所謂應扣除在途期間計算之法定期間，係僅指
    同法所規定訴訟關係人應為一定訴訟行為之期間而言，惟不變期間 (例如上訴期
    間、抗告期間) 與通常法定期間（例如聲請回復原狀之期間、證人及鑑定人請求
    日費或旅費之期間）始足當之（最高法院四三年度台上字第八五０號判例參照）
    。按土地法第四十六條之二規定：重新實施地籍測量時，土地所有權人應於地政
    機關通知之限期內，自行設立界標，並到場指界。土地所有權人因設立界標或到
    場指界發生爭議時，準用同法第五十九條第二項規定，由該管市縣地政機關予以
    調處，不服調處者，應於接到調處通知後十五日內，向司法機關訴請處理，原調
    處結果始失效力。本件地籍圖重測事件，經重測區界址糾紛協調委員會調處決議
    重測界址，雖當事人不服原調處，惟查前開土地法第四十六條之二準用同法第五
    十九條第二項十五日期限，應自收件後之次日即八十五年三月十一日（星期一）
    起算至同年三月二十六日（星期二）止，三月二十六日為最後一日。乃再審原告
    遲至八十五年三月二十七日始向法院提起確認土地界址之訴，並未於期限內為之
    ，則原調處結果即已確定，不得再行爭執，是土地法第五十九條第二項規定之「
    十五日」，自無扣除在途期間之可言。且民事訴訟法第四百九十六條第一項第一
    款所謂適用法規顯有錯誤者，係指確定判決所適用之法規顯然不合於法律規定，
    或與司法院現尚有效之大法官會議之解釋，或法院尚有效之判例顯然違反者而言
    ，已如前述，若尚無法規判解可據者，不得指為用法錯誤（最高法院五十七年台
    上字第一○九一號及六十年台再字第一七○號判例參照）。本件土地法第五十九
    條第二項規定之「十五日」是否應扣除在途期間，在法律上既無明文，且復乏相
    關判解可據，原審本於其確信之法律見解，認該十五日期間，無庸扣除在途期間
    ，因而廢棄原第一審之判決，駁回再審原告之起訴，自無所謂適用法規顯有錯誤
    之可言另土地法第五十九條第二項之抗告旨在，闡明土地所有權人依尋法律之救
    濟程序，並非適用程序，自無扣除在途期間之適用，再審原告以業經原確定判決
    駁斥不採之法律見解，作為其對原確定判決聲請再審之理由，亦不足採。
  (三)按確定界址屬形成之訴，法院判決不受當事人主張界址之拘束（司法院七十二年
    二月二十二日廳民一字第一一九號函意旨參照），本件再審被告於原審之上訴狀
    上訴之聲明雖為「請求重新確認上訴人甲○○所有坐落桃園縣龍潭鄉○○○段大
    湖底小段二０－一四二三號土地與被上訴人丙○○所有同小段二０－一四二四號
    土地，應以如原附圖所示Ａ、Ｈ連線（現建物牆壁中心）為界」云云，惟法院本
    不受其上訴聲明拘束，且再審被告於原審之上訴聲明，亦已要求廢棄原裁判（見
    原審卷第五十七頁正面），原審為實體審理並判決，並未違反民事訴訟法第四百
    四十四條之規定，再審原告執此認原判決違背法令尚屬誤會。
三、次按民事訴訟法第四百三十六條之七所規定之「就足以影響於裁判之重要證物漏
    未斟酌」，係指簡易訴訟程序之第二審言詞辯論終結前，已經存在並已為聲明證
    據聲明之證據，第二審確定判決未調查，且未於判決理由中說明其無調查、斟酌
    之必要或雖經調查而未於判決中斟酌者而言（最高法院八十四年度再易字第二號
    判決參照）。本件再審原告主張再審被告於原審並未求為廢棄原簡易訴訟程序第
    一審判決，亦未請求駁回再審原告簡易訴訟程序第一審之起訴，係漏未斟酌云云
    ，惟民事訴訟法第四百三十六條之七之規定，係對當事人提出之證物或聲請調查
    之證據，未說明何以不足採及不必調查之理由與聲明請求法院為如何之意思表示
    本不相同，尚難謂再審被告於原審之上訴聲明為何係重要證物或證據，再審原告
    據此提起再審之訴，尚屬無據。
四、綜上所述，原確定判決認再審原告於原審提起本件確認土地界址之訴，既已逾土
    地法規定之十五日，即欠缺保護必要之要件，因而廢棄簡易訴訟程序第一審判決
    ，並駁回再審原告簡易訴訟程序第一審之起訴，其認事用法並無違誤，則再審原
    告提起本件再審之訴，主張原確定判決適用法規有違誤及原確定判決就足影響於
    判決之重要證物漏未斟酌，於法均有未合，尚不足採。職是之故，原確定判決並
    無適用法規錯誤及漏未斟酌足影響判決之重要證物等情，揆諸上述說明，自不得
    據此提起再審之訴，是再審原告之訴為無再審理由，應予駁回。
五、本件事證已臻明確，兩造其餘主張及攻擊防禦方法核對判決結果不生影響，爰不
    一一論及，併此敘明。
據上論結，再審原告之訴為無理由，依民事訴訟法第五百零五條、第七十八條，判決
如主文。
中      華      民      國    八十九    年      二      月      十      日
                                        臺灣桃園地方法院民事第一庭
                                            審判長法官  黃國忠
                                                  法官  陳世宗
                                                  法官  徐培元
右為正本係照原本作成
如對本判決上訴須於判決送達後廿日內向本院提出上訴狀
中      華      民      國    八十九    年      二      月      十一      日
~B書  記  官  劉祥麟


司法院資訊處製作；財團法人民間司法改革基金會備份。
